臺灣臺南地方法院民事判決　　　　　　　95年度訴字第1297號
原　　　告　丙○○
訴訟代理人　甲○○
被　　　告　乙○○
訴訟代理人　徐朝琴律師
上列當事人間請求清償債務事件，經本院於民國93年3月28日言
詞辯論終結，判決如下：
    主  文
原告之訴及假執行之聲請均駁回。
訴訟費用由原告負擔。
    事實及理由
壹、原告主張：
一、緣臺南縣永康市○○段930地號土地及其上同段488號建物門
    牌號碼為臺南縣永康市○○路154巷11號（下稱系爭不動產
    ），原屬原告所有，於民國（下同）89年間因被告欲購買系
    爭不動產，乃透過與被告熟識之訴外人王仁鴻（原名王志強
    ）之仲介，商議以總價新臺幣（下同）445萬元向原告購買
    ，因原告以系爭不動產向中國國際商業銀行設定抵押借款，
    尚有410萬本金未清償，故兩造約定買賣價金之支付，除第
    一次先行支付35萬元，以作為一部分價金兼作定金外，其餘
    410萬元之價金，則於支付第二期款時，由被告一次以現金
    付清，原告收受價金後應立即清償抵押債務，並應辦理系爭
    不動產抵押權之塗銷。詎原告於89年10月4日將系爭不動產
    所有權移轉登記予被告後，被告竟未依約給付410萬元尾款
    予原告，致原告無法將系爭不動產之抵押權辦理塗銷，並持
    續負擔抵押債務及其利息部分之損失，經原告多次催促被告
    清償，其遂陸續以向第三人中國國際商業銀行代位清償原告
    抵押債務之方式支付尾款，被告總計給付3,175,356元，換
    言之，被告尚欠原告924,644元。
二、被告雖辯稱其確實將410萬元尾款交付當初仲介之第三人王
    仁鴻轉交原告，惟原告並未授權或委託王仁鴻收受價金，王
    仁鴻亦未將410萬元尾款交付原告，其原因乃被告遭王仁鴻
    之詐欺，致交付價金於第三人，並無清償之效力，爰依民法
    367條規定及給付遲延損害賠償之法律關係請求被告賠償損
    害等語，並聲明：被告應給付原告924,644元，及自起訴狀
    繕本送達之翌日起至清償日止，按年息5％計算之利息。（
    二）原告願供擔保，請准宣告假執行。
貳、被告則以：系爭不動產買賣係透過「商用房屋仲介有限公司
    」負責人王仁鴻之仲介，且原告於訂約、收受價款等過程，
    均全權委託王仁鴻代為處理，並未出面與被告交涉，是王仁
    鴻應屬原告之代理人無疑。又兩造約定買賣之始，被告即表
    明買賣價金全額以現金支付，無須辦理銀行貸款，故除第一
    期先支付原告35萬元以為一部份價金兼定金外，另於第二期
    付款時亦以現金一次付清所有餘款410萬元，當89年10月間
    被告欲支付第二期款項時，王仁鴻便稱原告無法到場，因而
    委由其代為收受該筆餘款等語，並提出原告所簽署之收據乙
    紙為憑，因此被告遂將尾款410萬元交付王仁鴻，此後，原
    告亦未曾再向被告為任何餘款之請求，詎料，直至95年5月
    間原告竟為本件款項之索討，誠令被告深感莫名。退步言，
    縱認王仁鴻無權代理原告收受該筆款項，惟該等法律行為既
    經原告嗣後追認而有效，則被告給付尾款之行為，亦已生清
    償之效力，原告當不能據此另向被告為給付價金之請求等語
    資為抗辯，並聲明：如主文所示。
參、得心證之理由：
一、查臺南縣永康市○○段930地號土地及其上同段488號建物門
    牌號碼為臺南縣永康市○○路154巷11號即系爭不動產，原
    為原告所有，於84年8月11日設定抵押權予訴外人中國國際
    商業銀行股份有限公司，兩造於89年8月21日簽定系爭不動
    產買賣契約書，約定該不動產價金為445萬元，第1期簽約款
    為89年8月21日35萬元，尾款於地政機關產權登記完成7日內
    被告給付原告410萬元，系爭不動產設定抵押權登記者，限
    於過戶移轉後辦理抵押權塗銷登記，逾期不辦理者，視為違
    約，一切由原告負全部責任，同日訴外人商用房屋公司代原
    告收受簽約款30萬元。嗣於89年10月4日原告將系爭不動產
    所有權移轉登記予被告，89年10月6日被告將尾款410萬元交
    付予王仁鴻等情，有土地及建物登記謄本（本院卷第15至18
    頁）不動產買賣契約書（本院卷第4頁)、交款備忘錄 (本院
    卷第14頁）臺南縣永康地政事務所95年9月29日函附土地登
    記簿、土地登記申請書（本院卷第36至45頁）在卷可稽，且
    為兩造所不爭，自屬真實。
二、原告主張被告迄今仍未給付價金（尾款）致其無法清償向銀
    行之借款以塗銷抵押權而受有損害，被告則以前詞置辯，是
    件兩造之爭點乃在於被告交付尾款於第三人王仁鴻，究有無
    清償之效力？經查：
（一）訴外人王仁鴻原名王志強，為商用房屋仲介有限公司（下
      稱商用房屋公司）之董事長，原告於89年5月間委由商用
      房屋公司出賣係爭不動產，並授與該公司有代收定金權利
      （委託仲介銷售契約第6條第6項），又兩造契約成立時，
      原告旋即交付第1期價金35萬元予商用房屋公司之職員池
      敏惠之事實，有公司基本登記資料查詢表（臺灣臺南地方
      法院檢察署95年度交查字第35號偵查卷第13頁）、委託仲
      介銷售契約書（同檢察署95年度交查字第524 號偵查卷第
      27頁）、訂金收據（同卷第17頁）可佐，參以商用房屋公
      司之代表人王仁鴻確於交款備忘錄註明「代收」，有該交
      款備忘錄在卷可稽，故前開事實堪予認定。
（二）次查，原告委任商用房屋公司出賣系爭不動產時，復委託
      該公司應將買受人之價金清償原告積欠中國國際商業銀行
      之借款410萬，並辦理塗銷抵押權登記乙節，業據原告自
      承在卷（參上偵查卷第14頁），且兩造之買賣契約書亦載
      明原告負有塗銷系爭不動產抵押權之義務，已如上述，復
      參以王仁鴻於90年10月29日訂立字據，保證清償前述銀行
      借款，以塗銷抵押權登記，並簽發商業本票乙紙交付予原
      告收執（字據及本票參同上卷第38頁)等情觀之，足證商
      用房屋公司確有代原告收受價金之權，灼然甚明。否則，
      商用房屋公司又如何清償原告銀行借款？又如何辦理塗銷
      抵押權登記？商用房屋公司既有代收價金之權，而王仁鴻
      又為商用房屋公司之董事長，則其自屬有受領權人甚明。
      至於王仁鴻雖已有原告內部授權關係，然為取信於被告，
      仍與商用房屋公司之職員楊忠義，共同偽簽原告之收據乙
      節，因原告內部授權關係不變，故對於王仁鴻之受領權，
      要無影響。
（三）按依債務本旨，向債權人或其他有受領權人為清償，經其
      受領者，債之關係消滅，民法第309條第1項定有明文。本
      件系爭不動產價金尾款410萬元，被告既已依債務本旨如
      數交付有受領權人之王仁鴻，依前開法條意旨，被告對原
      告交付價金之債務（民法第367條）即已消滅。從而，原
      告以被告未依民法367條規定給付尾款及因給付遲延受有
      損害之法律關係請求被告應給付原告924,644元，及自起
　　　訴狀繕本送達之翌日起至清償日止，按年息5％計算之利
  　　息，為無理由，應予駁回。原告之訴既經駁回，其假執行
    　之聲請亦失所附麗，應併予駁回。
肆、據上論結，本件原告之訴為無理由，依民事訴訟法第78條，
    判決如主文。
中　　華　　民　　國　　96　　年　　4 　　月　　11　　日
                  民事第四庭    法　官　廖建彥
以上正本係照原本作成
如對本判決上訴，須於判決送達後20日內向本院提出上訴狀
中　　華　　民　　國　　96　　年　　4 　　月　　11　　日
                                書記官　黃敏純
